臺灣高雄地方法院刑事判決　　　　　　　　　　　　九十一年度易字第一二九八號
　　公　訴　人　臺灣高雄地方法院檢察署檢察官
　　被　　　告　丁○○
右列被告因詐欺案件，經檢察官提起公訴（九十年度偵緝字第一二二０號），本院判
決如左：
    主  文
丁○○無罪。
    理  由
一、公訴意旨略以：被告丁○○意圖為自己不法之所有，明知渠已陷於無償債能力之
    嚴重狀態，竟於民國八十八年二月二十日，向告訴人甲○○詐稱：伊係茶典餐敘
    顧問有限公司（以下稱：茶典公司）之負責人，計經營四家泡沫紅茶店，希能投
    資新台幣（下同）一百萬元，一年後可無條件取回該一百萬元，並自八十八年二
    月起，每月保證可獲投資利益四萬元等語，使告訴人陷於錯誤，認其有經濟實力
    ，可如期回收及獲取投資利益，而匯入一百萬元入被告指定之帳戶，因認被告涉
    犯刑法第三百三十九條第一項之詐欺取財罪嫌
二、按犯罪事實，應依證據認定之，無證據不得推定其犯罪事實；又不能證明被告犯
    罪者，應諭知無罪之判決，刑事訴訟法第一百五十四條、第三百零一條第一項分
    別定有明文；又事實之認定，應憑證據，如未能發現相當證據，或證據不足以證
    明，自不能以推測或擬制之方法，為裁判基礎（最高法院四十年台上字第八六號
    判例參照）。另按認定犯罪事實，所憑之證據，雖不以直接證據為限，間接證據
    亦包括在內，然無論直接或間接證據，其為訴訟上之證明，須於通常一般之人，
    均不致於有所懷疑，而得確信其為真實之程度者，始得為有罪之認定，倘其證明
    尚未達此一程度，而有合理性懷疑之存在時，即無從為有罪之認定，此亦有最高
    法院七十六年台上字第四九八六號判例可資參照。而刑法第三百三十九條第二項
    之詐欺得利罪，須行為人本於不法所有之意圖，施用詐術使人陷於錯誤，致行為
    人自身取得財產上之不法利益始能成立，否則除應負其他民事責任外，尚不得逕
    以該罪相繩。至於債務人於債之關係成立後，如有未依債之本旨履行民事債務之
    情形，在一般社會經驗上可能之原因甚多，縱令是出於惡意不為履行，苟無足以
    證明其在債之關係發生時，自始即具有不法所有意圖之積極證據，亦僅能令負民
    事之遲延給付責任，依刑事訴訟法第一百五十四條之規定，尚不得據此債信違反
    之客觀事態，而推定債務人原有詐欺取財或詐欺得利之犯意
三、本件公訴人認被告丁○○涉犯上開詐欺犯行，無非係以公訴意旨所載犯罪事實，
    業據告訴人甲○○指述甚詳，核與證人丙○○、乙○○、周德明及姜安台等證述
    內容相符，並有被告八十八年度及八十九年度之綜合所得稅納稅證明書等資料，
    為其論罪之依據，訊據被告堅決否認有何詐欺犯行，並辯稱：當時告訴人係借貸
    而非投資，事後來景氣不好，且與其他股東有爭執，伊乃退出該公司，才無法還
    錢等語。經查：
（一）被告對其於八十八年二月間收受告訴人交付之一百萬元，並簽訂契約書及支票
      十二張（每張面額均為四萬元），嗣後僅兌現八張支票，並於同年六、七月間
      將股權轉讓予案外人曾建國、林道源及柯昭德等情，均不否認，復有契約書、
      支票及退票理由單、股東協議書及讓渡書等資料附卷可稽，前開事實，應可認
      定。
（二）告訴人供稱當初交付被告一百萬元是為投資茶點公司，非單純借款擔予被告云
      云，且據證人周德明證稱：「（你在場聽到被告如何說？）說保證一年贖回一
百萬元，並保障每月利潤」等語，另據證人姜安台證稱：「（當時是否在場？
      ）是的，當時被告說這是投資茶點的機會，保證每月利潤四萬元，並一年領回
      一百萬元」等語（均見九十年二月十日訊問筆錄），又依契約書之記載：「立
      契約人甲○○（以下稱甲方），丁○○（以下稱乙方），雙方就乙方經營之茶
      點泡沫紅茶店等，由甲方提供資金投資經營：：：」等語，然本件告訴人是否
      為單純投資，尚有疑義。因前揭契約書記雖載雙方是投資之方式，由告訴人提
      供資金，然觀之契約書另有記載「三、自民國八十八年二月起，乙方保證己方
      之投資利益為四萬元／月，保證之利益期間為一年，由甲方開立面額四萬元支
      票十二紙，並由乙方保證人背書交付甲方執有。四、雙方於一年投資期間屆至
      時，乙方以原投資金額新台幣一百萬元贖回投資此投資標的百分之六之股權：
      ：：」等語，倘雙方為一般投資契約，衡情，投資事業本有風險，此為眾所皆
      知之情，然依前開契約書所載，本件告訴人完全無須負擔投資之風險且每月皆
      可獲利四萬元，一年後被告又可以完全無條件贖回百分之六之股權，倘被告確
      為投資茶點公司而交付一百萬元予告訴人，為何告訴人投資完全無須負擔任何
      投資風險，且其之投資期間僅有短短一年？是告訴人供稱其係投資茶點公司，
      而非借款予被云云，實令人質疑。
（三）縱認雙方當初係約定投資，惟告訴人自稱：「當初我是經過朋友介紹才認識被
      告，當初被告就是茶典的負責人。當初我知道被告要找人認購茶典。我是認識
      被告的股東乙○○、單文埕、姜安台，才認識被告，並且才知道認購這件事情
      。當初我告訴被告說，我只要認購，不要參與，我也確實有去看被告的四家店
      面，的確經營都很正常，而且他也有拿給我看資產報表證明營運正常：：：該
      八張票兌現期間我有去店看過，都還有正常經營：：：」等語（見本院九十一
      年六月十日訊問筆錄），既然雙方協議投資之際，被告所經營之茶點公司生意
      有正常運作，且告訴人投資後，茶點公司營運亦屬正常，則被告當初向告訴人
      保證可獲利等語，應非虛偽。又按任何投資均有其風險存在，且報酬與風險之
      存在成正比例關係，此為眾所週知之經驗法則，亦必為告訴人從事本件投資時
      所認識。又刑法上詐欺罪之立法意旨，係以禁止於經濟行為中使用不當之方法
      取財或得利為規範目的，而經濟行為亦因其行為本質及類型，而於交易領域中
      有其特有之行為特性，法律原則上固應保障交易之秩序，惟於具體案例中，亦
      應顧及交易雙方為交易行為時，是否有具體情事，足認其違背正當之經濟秩序
      ，而應予以制裁，否則，經濟行為本身原寓有不同程度之不確定性或交易風險
      ，交易雙方本應自行估量其主、客觀情事及蒐集相關資訊，以作為其判斷之參
      考。以買賣、借貸或民間金錢借貸互助會為例，交易之當事人本應自行考量對
      方之資格、能力、信用，及交易內容之投資報酬率、資金風險等等因素，除具
      有該當詐欺罪構成要件之具體情事外，非謂當事人之一方有無法依約履行之情
      形，即應成立詐欺罪。尤以法律之解釋適用不能脫離特定時期中特定社會之經
      驗事實，於屬廣義經濟性犯罪行為之詐欺罪之解釋適用上，亦不能不考慮經濟
      景氣因素對於交易行為之影響。本件被告雖未依約繼續交付每月四萬元利潤予
      告訴人，固屬實情，然民事債務人未依債之本旨履行給付之情況，在一般社會
      經驗上原因非一，其因不可歸責之事由無法給付，或因合法對他造主張抗辯而
      拒絕給付，甚至債之關係成立後惡意遲延給付，皆有可能，非必出於自始無意
      給付之財產犯罪一端。又刑事被告依法不負自證無罪之義務，在別無積極證據
      之情形下，亦難違反刑事訴訟法第一百五十四條之規定，以單純債務不履行之
      狀態，推定被告自始具有犯罪意圖而轉令其提出有利於己之反證，而依被告上
      開行為以觀，亦未可一逕推測為自始意圖從事詐欺之財產犯罪。
（四）復查：自訴人坦承訂約後，被告當時有兌現八次支票共三十二萬元等情。若被
      告於雙方投資之際即有詐欺之不法所有意圖，衡情亦應於取得款項後，即拒付
      當初約定之款項，豈有陸續交付四萬元達八次之理？據此，均足見被告當時應
      無意圖不法所有之詐欺取財犯意甚明。綜上所述各情綜合觀之，衡諸上開規定
      及判例意旨，尚難僅憑告訴人之指訴即認被告有詐欺之犯意及行為，被告之辯
      解並非子虛，而被告固未依約繼續繳交每月四萬元利潤及一百萬元投資款予告
      訴人，然此亦僅係民事糾葛問題，此外，復查無其他積極證據足以證明被告有
      何公訴人所指詐欺之犯行，其犯罪不能證明，自應為無罪判決之諭知。
（五）併予敘明者，係本院得否以起訴之犯罪事實相同，而以被告違背任務，擅將股
      權轉讓予他人，損害告訴人本人之利益等情，論處被告背信罪責。按刑法第三
      百四十二條第一項背信罪之成立，以為他人處理事務，意圖為自己或第三人不
      法之利益，或損害於本人之利益，而為違背其任務之行為，致生損害於本人之
      財產或其他利益者為其成立要件，是該罪之成立須以為他人處理事務為前提，
      而所謂為他人云者，係指受他人委任，而為其處理事務而言，最高法院四十九
      年台上字第一五三○號判例著有明文。而隱名合夥人之出資，其財產權移屬於
      出名營業人，民法第七百零二條定有明文；又隱名合夥所經營之事業為出名營
      業人之事業，非與隱名合夥人共同之事業。經查：本件告訴人既自承伊當時係
      與被告約定只要認購股權，不要參與經營，則告訴人應係隱名合夥人無訛，而
      被告係出名營業人，準此，本件被告將股權轉讓他人之行為，係處理自己之事
      務，而非為隱名合夥之告訴人處理事務之人自明（最高法院七十六年六月十一
      日七十六年台上字第三四０二號判決足資參照），仍無成之背信罪之餘地。以
      故，本件當無考慮得否變更起訴法條之問題，自所當然。
據上論斷，應依刑事訴訟法第三百零一條第一項，判決如主文。
本案經檢察官張啟祥到庭執行職務。
中      華民      國    九十一    年      十      月    三十一    日
                                    臺灣高雄地方法院刑事第五庭
                                        審判長法  官    吳永宋
                                              法  官    林家賢
                                              法  官    張茹棻
右正本證明與原本無異。
如不服本判決，應於判決送達後十日內，向本院提出上訴狀。
                                              書記官    李忠霖
中      華      民      國    九十一    年      十      月    三十一    日
